臺灣高等法院高雄分院民事裁定　　　九十一年度家抗字第六號
　　　抗告人　乙○○
　　　相對人　甲○○
右當事人間離婚等事件，抗告人對於中華民國九十年十二月十三日台灣高雄地方法院
九十年度婚字第一四五七號所為裁定提起抗告，本院裁定如左：
      主      文
原裁定廢棄，發回台灣高雄地方法院。
抗告訴訟費用由相對人負擔。
      理      由
一、本件抗告意旨略以：兩造係夫妻，抗告人於八十七年十一月間，因相對人經商積
　　欠債務，兩造約定由抗告人攜女返回高雄縣鳳山市○○路三八三號九樓之二娘家
　　居住，並找工作。嗣相對人強將女兒騙回宜蘭，抗告人乃於八十八年二月廿四日
　　，將戶籍亦遷至娘家上開地址，已廢止在宜蘭縣羅東鎮○○路○段三０七巷二七
    號之原住所（以下稱原住所），並變更新住所於高雄縣鳳山市○○路三八三號九
　　樓之二（以下稱新住所）之事實；再由相對人自騙抗告人南下及將女兒擄往宜蘭
　　後，對抗告人即不聞不問之事實，亦足認兩造已有分居之默示。兩造戶籍與住所
　　既均不相同，原審法院以民法第一千零二條第二項規定，認其無管轄權，進而將
　　本件移送台灣宜蘭地方法院，於法尚有不符云云。
二、按離婚之訴，專屬夫妻之住所地之法院管轄。夫妻之住所，由雙方共同協議之；
    未為協議或協議不成時，得聲請法院定之。法院為前項裁定前，以夫妻共同戶籍
    地推定為其住所。民事訴訟法第五百六十八條、民法第一千零二條分別定有明文
    。又民法第一千零二條所規定之夫妻住所，參照憲法第十條保障人民居住自由及
    大法官釋字第四五二號解釋之意旨，應認夫妻住所非必以約定一個為必要，亦即
    夫妻雙方得協議各有其住所，而「協議」並不以明示為限，即默示之協議亦可，
    因此，夫妻住所地如不同一，各住所地法院均有管轄權（臺灣高等法院暨所屬法
    院八十八年法律座談會民事類第二十九、三十、三十一、三十二號參照）。又依
    一定事實，足認以廢止之意思離去其住所者，即為廢止其住所，民法第二十四條
　　亦定有明文。
三、經查，兩造於八十五年十二月二十二日結婚，抗告人並於八十六年一月三十一日
　　將戶籍遷入原住所，有戶籍謄本在卷可稽，固可認定兩造有設定共同住所於該處
　　之意思；惟八十七年十一月間，抗告人即自原住所遷至新住所居住並於八十八年
    二月二十四日，將其戶籍遷至新住所，又於八十九年十二月二十六日與其母朱林
　　金芽及祖母林蔡寶緒自新住所北上至原住所與相對人協商離婚，當日相對人傷害
　　抗告人及其母朱林金芽，相對人並因而被判處有期徒刑三月確定之事實，有戶籍
　　謄本及台灣台灣宜蘭地方法院九十年度易字第三四二號、台灣高等法院九十年度
　　上易字第三八三號刑事判決書附卷可稽是抗告人主張其已廢止原住所，並設立新
　　住所等語，堪予採信。因此抗告人於九十年十二月十日於原審提起本件訴訟時，
　　兩造之住所並非均設於宜蘭縣之上開原住所，原審法院以兩造曾設定住所並設籍
　　於上開宜蘭縣之原住所，認本件訴訟應專屬於台灣宜蘭地方法院，進而移送於該
　　法院，於法尚有不符。抗告意旨指摘原裁定不當，求予廢棄，應認為有理由，爰
　　由本法院將原裁定廢棄，並發回台灣高雄地方法院。
四、依民事訴訟法第四百九十二條第二項、第九十五條、第七十八條，裁定如主文。
中　　　華　　　民　　　國　　九十一　　年　　　一　　　月　　 十六　　 日
　　　　　　　　　　　　　　　　　　　臺灣高等法院高雄分院民事第三庭
~B1審判長法官　張國彬
~B2　　　法官　徐文祥
~B3　　　法官　張明振
右為正本係照原本作成。
如對本裁定再抗告，須於裁定送達後十日內向本院提出再抗告狀，並應繳納再抗告費
新台幣四十五元。
中　　　華　　　民　　　國　　九十一　　年　　　一　　　月　　 十七　　 日
~B法院書記官　劉博文
　　　　　　　　　　　　　　　　　　　　　　　　　　　　　　　　　　　　Ｆ
